臺灣高等法院民事判決　九十年度上易字第七八七號
　　　上 訴 人　即
　　　附帶被上訴人　忠誠營造有限公司
　　　法定代理人　　劉繼厚
　　　法定代理人　　張偉盛
右當事人間給付工程款事件，上訴人對於中華民國九十年十月三十一日臺灣板橋地方
法院八十九年度訴字第一一四０號第一審判決提起上訴，被上訴人並提起附帶上訴，
本院判決如左：
    主    文
上訴及附帶上訴均駁回。
第二審訴訟費用，關於上訴部分之訴訟費用由上訴人即附帶被上訴人負擔；關於附帶
上訴部分之訴訟費用，由附帶上訴人即被上訴人負擔。
    事實及理由
一、被上訴人即附帶上訴人東大營造工程有限公司（下稱東大公司）主張：伊於民國
    八十八年七月十九日承攬上訴人即附帶被上訴人忠誠營造有限公司 (下稱忠誠公
    司)發包之台灣汽車客運公司 (下稱台汽公司)高雄車站整修工程（下稱系爭工程
    ），約定合約總價為新台幣（下同）四百二十萬元，另加計百分之五的營業稅二
    十一萬元，合計四百四十一萬元。系爭工程以合約數量計算，但實際施作數量比
    合約數量多出甚多，台汽公司追加工程二十萬元，另兩造曾經協調，原一百萬元
    含稅發票去除，改為不含稅（稅外加）及追加工程金額五十三萬二千八百五十元
    ，台汽公司於系爭工程施作中決定不施作而減少之工程金額為三十一萬九千三百
    十八元，是以本件承攬報酬為：四百八十二萬三千五百三十二元 （0000000＋
    000000－000000＋532850＋200000＝0000000） ，扣除忠誠公司已給付之承攬報
    酬三百七十四萬五千零九元，尚餘九十九萬七千六百零三元之承攬報酬尚未給付
    ，為此依承攬之法律關係，請求忠誠公司給付九十九萬七千六百零三元及自起訴
    狀繕本送達之翌日即八十九年七月八日起至清償日止，按週年利率百分之五計算
    之利息。原審判決忠誠公司應給付東大公司五十四萬五千六百七十三元及自民國
    八十九年七月八日起至清償日止，按週年利率百分之五計算之利息，而駁回東大
    公司其餘之訴。兩造均不服，分別提起上訴及附帶上訴。東大公司於本院答辯聲
    明：上訴駁回。其附帶上訴聲明為：(一)原判決不利於被上訴人即附帶上訴人部分
    廢棄。(二)右開廢棄部分，上訴人即附帶被上訴人應再給付被上訴人即附帶上訴人
    四十五萬一千九百三十元及自起訴狀繕本送達翌日起至清償日止，按週年利率百
    分之五計算之利息。
二、上訴人即附帶被上訴人忠誠公司則以：依兩造所訂工程承攬合約書第四條約定「
    合約總價：依雙方約定總價新台幣：肆佰貳拾萬元整（一百萬含稅發票）。」，
    然於工程承作中，追加金額二十萬元，追減金額四十二萬六千二百四十八元，因
    此追加減金額後，尚須追減金額二十二萬六千二百四十八元，從而實際合約總價
    應是：三百九十七萬三千七百五十二元。然而東大公司分別於八十八年十月七日
    及八十九年一月二十七日向伊請款，伊共開六張支票，金額共計四百四十一萬八
    千六百十九元，其中於八十八年十月七日簽發票面金額六十七萬三千六百一十元
    、票號ＡＤ0000000之即期支票係由東大公司指示訴外人賴志威收受並予
    兌領，是以伊尚多付四十四萬四千八百六十七元予東大公司，東大公司自不得再
    請求伊給付承攬報酬等語置辯。並於本院上訴聲明：(一)原判決不利於上訴人即附
    帶被上訴人部分廢棄。(二)右開廢棄部分，被上訴人即附帶上訴人在第一審之訴及
    假執行之聲請均駁回。其附帶上訴答辯聲明為：附帶上訴駁回。
三、本件經依民事訴訟法第四百六十三條準用同法第二百七十條之一第一項第三款規
    定，整理並協議簡化爭點及不爭執點後，兩造同意僅就言詞辯論時所陳述之事實
    及主張之法律關係為論斷。經查：東大公司於八十八年七月十九日承攬忠誠公司
    發包之系爭工程，原約定合約總價為四百二十萬元，加計營業稅二十一萬元、另
    台汽公司追加工程款二十萬元，再扣除追減之工程款三十一萬九千三百十八元，
    總計為四百二十九萬零六百八十二元，而東大公司已親自受領三百七十四萬五千
    零九元，且系爭工程業已完工並經台汽公司驗收等情，有工程承攬合約書、結算
    驗收證明書、代收票據明細表等影本附卷可稽（見原審卷第七頁至第八頁、第四
    一頁、第一一三頁），復為兩造於本院言詞辯論時所不爭執（見本院卷言詞辯論
    筆錄第一七四頁至第一七五頁），堪信此部分之事實為真正。惟兩造間對於本件
    有無於工程內追加五十三萬二千八百五十元，及訴外人賴志威領取六十七萬三千
    六百十元票款之性質互有爭議（見本院卷第一七五頁），是本件應予審究之爭點
    厥為：兩造有無工程內追加款項五十三萬二千八百五十元之協議？訴外人賴
    志威向忠誠公司領取之六十七萬三千六百十元是否對東大公司發生清償效力？茲
    析述如下：
  (一)兩造並無工程內追加款項五十三萬二千八百五十元之協議：
  1.東大公司主張伊於八十八年七月十九日與忠誠公司簽訂系爭工程合約，依約進場
    施作，至拆除舊裝潢後，丈量實際施作尺寸、面積，始發覺與合約數量不符，而
    系爭工程合約係以數量承攬，乃於同年八月初北上與忠誠公司協調因數量增加之
    追加款項事宜，當時兩造協商結果為：因工期急迫，故要求東大公司先行施工，
    至於數量增加之款項五十三萬二千八百五十元部分，則由下列項目抵扣：(1)部分
    工程項目因應台汽公司之需要，而不施作或少做，屆時不扣款，再做追加減。(2)
    原工程合約約定一百萬元含稅，三百二十萬元不含稅，更改為全部四百二十萬元
    均不含稅。(3)因應工程需要配合施工部分如：消防箱移位、騎樓彩色鋼板、導盲
    磚等工程外追加款項，由東大公司代表忠誠公司直接和台汽公司議價。(4)其餘不
    足部分，希望東大公司先行吸收，等後續工程或其他案子再行彌補。嗣東大公司
    並開立共計四百七十四萬二千六百十二元之工程款發票予忠誠公司執以報稅，茲
    忠誠公司以台汽公司對其追減金額四十二萬六千二百四十八元而對東大公司扣款
    三十一萬九千三百十八元，已違背上開協商結果，東大公司自得就上開工程內追
    加款項範圍內，請求忠誠公司給付四十五萬一千九百三十元等情，業據東大公司
    提出工程承攬合約書一件、施工預算明細表一件、數量增加工程報價單一紙、台
    汽公司扣款項目及金額明細表一件、東大公司開立之發票六紙、台汽公司追加施
    工預算明細表一件等影本及台汽公司高雄車站照片六幀為證 (見本院卷外放證物
    袋、本院卷第九八頁至第一ＯＯ頁) 。忠誠公司則否認與東大公司曾作上開工程
    內追加款項五十三萬二千八百五十元之協商，並辯稱：系爭工程合約第三條係約
    定：「工程數量：依合約數量計算。」，故工程總價之結算係依合約約定之數量
    ，並非依實作數量計算，且東大無法證明兩造間有按實際數量追加五十三萬二千
    八百五十元工程款之合意，該增加之工程亦未經台汽公司或忠誠公司驗收，忠誠
    公司自無給付之義務等語。
  2.經查：系爭工程合約第三條約定：「工程數量：依合約數量計算。」，而依東大
    公司所提出附於該工程合約之施工預算明細表所載，系爭工程包含拆除工程、泥
    作工程、鋁門窗工程、木作工程、其他工程、招牌工程、水電工程、花台工程、
    金庫工程、地面工程、天花板工程、外觀秀面工程、大理石工程、油漆工程、清
    潔搬運工程、假設工程、利潤及管理費、百分之五營業稅等十八項工程項目，各
    項工程項目下均詳列施作細目之單價及數量，依此計算系爭工程原承攬金額為四
    百二十萬元，故系爭工程合約已就承作工程之數量記載明確，並經兩造合意作為
    工程數量，據以決定承攬總價，東大公司主張依系爭工程合約第三條約定，而主
    張承攬工程總價係依實際施作數量計算云云，尚屬無據。至東大公司雖簽發金額
    共計四百七十四萬二千六百十二元之統一發票六紙予忠誠公司收執，而該發票金
    額較兩造所簽訂系爭工程合約所約定之承攬報酬四百二十萬元高出五十四萬二千
    六百十二元之事實，為忠誠公司所不爭執；然上開統一發票共計四百七十四萬二
    千六百十二元之數額，實為忠誠公司與台汽公司約定之承攬報酬，而系爭工程係
    由忠誠公司向台汽公司承攬而轉包予東大公司，故上開發票金額尚不足以證明兩
    造已就系爭工程之承攬報酬由原先簽訂工程合約書所約定之四百二十萬元 (不含
    稅) 合意變更為四百七十四萬二千六百十二元，否則忠誠公司如何賺取轉包之利
    潤。又東大公司主張因實際施作數量較合約數量多出甚鉅，而與忠誠公司協商追
    加工程款五十三萬二千八百五十元云云，業據忠誠公司堅詞否認，依舉證責任分
    配原則，東大公司自應就其主張此有利事實負舉證責任。查：東大公司就此部分
    主張固據提出工程內數量增加之工程報價單影本一紙及台汽公司高雄車站照片六
    幀為證，惟查：上開工程報價單僅有東大公司之印文及統一發票專用章，並無忠
    誠公司之簽章，自難證明該報價單上所載之施工項目及數量業經忠誠公司認可，
    更遑論所增加之工程款業據忠誠公司與其達成追加五十三萬二千八百五十元工程
    款之合意。
  3.又查：東大公司自承上開工程報價單記載施作之九項工程中，其中編號1.左側速
    食店二樓強化玻璃牆。2.大門兩側鋁窗玻璃。5.大門入口二座燈箱。8.現場電路
    整理等工程係原承攬工程合約所無之新增工程，其餘均為數量增加之部分等語(
    見本院卷第一Ｏ四頁至第一Ｏ五頁) ，惟查：系爭工程施作過程中，曾經業主台
    汽公司追加工程項目，以致追加工程款二十萬元，該二十萬元之工程外追加款係
    東大公司之法定代理人張偉盛代表忠誠公司與台汽公司直接議價等情，為兩造一
    致是認；而台汽公司於系爭工程除追加上開二十萬元工程款之施作項目外，並無
    另外追加其他施作項目等情，經本院提示台汽公司九十年八月一日（九０）台汽
    中二字第九０一一０五四二號函所檢附追加部分施工預算明細表影本一紙予證人
    即台汽公司當時之業務處經理陳兩居詳視後，業據證人陳兩居結證明確 (見本院
    卷第一六一頁) ，且經原審依職權向台汽公司函查驗收結算結果屬實，有台汽公
    司九十年六月二十二日（九０）台汽業字第九０二０二五二五號函暨檢附驗收紀
    錄、結算驗收證明書、結算明細表附卷可佐 (見原審卷第三六一頁至第三七五頁
    ) 。倘上開工程報價單所列編號1.2.5.8.之施工項目均為原承攬工程合約所無之
    新增工程，東大公司代表忠誠公司與台汽公司就工程外追加項目議價時，何以未
    列入台汽公司之追加工程，要求台汽公司驗收結算並給付該部分追加之工程款？
    如屬台汽公司與忠誠公司承攬合約內所約定之施作項目，而漏未包含在兩造簽訂
    之系爭工程合約內，則因東大公司無法證明兩造已就此新增加之工程項目另為協
    商之合意，縱其依台汽公司之要求而承作上開工程報價單所列編號1.2.5.8.之施
    工項目，仍不得向忠誠公司請求此部分之工程款。至上開工程報價單所記載其餘
    編號3.4.6.7.9.之施工項目，既經東大公司自承係屬數量增加之部分，縱認東大
    公司所稱實際施作數量較合約數量增加甚多屬實，依兩造所簽訂系爭工程合約內
    容第三條約定：「工程數量依合約數量計算」，則於忠誠公司未與東大公司合意
    變更工程數量之計算方式以前，自應依合約所定之數量作為工程數量，據以計算
    本件承攬報酬之數額。東大公司迄未舉證證明兩造間就此工程項目所增加之數量
    已另為協商之合意，則其依據兩造間之承攬關係，請求忠誠公司給付數量增加之
    工程款，即無理由。
  (二)訴外人賴志威向忠誠公司領取之六十七萬三千六百十元並未對東大公司發生清償
    效力：
  1.忠誠公司主張其簽發六紙支票金額共計四百四十一萬八千六百十九元支付系爭工
    程款項，其中於八十八年十月七日簽發票面金額六十七萬三千六百一十元、票號
    ＡＤ0000000之即期支票（以下稱系爭支票）係由東大公司指示訴外人賴
    志威收受並予兌領，且該支票金額業經賴志威兌領，東大公司知悉後不即為反對
    之表示，並向賴志威求償而接受其換票，顯已事後承認，應認對東大公司發生清
    償效力，忠誠公司既溢付系爭工程款，東大公司不得再向忠誠公司請款云云，固
    據忠誠公司提出轉帳傳票影本一紙、賴志威背書之支票影本一紙、錄音帶暨譯文
    各一件（見原審卷第三九頁至第四十頁、第一三三頁至第一四二頁）為證。惟東
    大公司否認同意賴志威向忠誠公司領取系爭支票之事實，並辯稱：東大公司於承
    包系爭工程前，並不認識賴志威，且賴志威平日以忠誠公司業務經理自居，東大
    公司豈可能同意由賴志威代為領取系爭款項？矧東大公司亦未通知忠誠公司關於
    該筆款項之支票可由賴志威領取，東大公司負責人張偉盛親自向忠誠公司請款均
    須自備公司大小章始得領款，忠誠公司僅憑賴志威之簽名即放款予賴志威，焉能
    指賴志威所領取之系爭支票係支付東大公司之工程款；況東大公司第一次向忠誠
    公司請款之應領金額為一百四十七萬九千四百十三元，其中一半現金七十萬二千
    七百二十一元，另一半是一個月期票加計百分之五營業稅為七十七萬六千六百九
    十二元，與賴志威所領取系爭支票之金額不符，故忠誠公司交由賴志威領取之系
    爭支票對東大公司不生清償效力等語，並提出載有「忠誠公司業務經理」、「歐
    盛設計工程公司總經理」頭銜之賴志威名片 (見原審卷第三二頁）為證。
  2.按債務之履行應向債權人為之，其向第三人而為給付者，應以債權人承認者為限
    ，始生清償效力，此有最高法院十八年度上字第一八六五號判例可資參照。經查
    ：證人即忠誠公司之職員羅慧明於原審 (經法官訊問：系爭支票何以交付賴志威
    ？)證稱：「是負責人交帶 (代)交付的，．．．負責人說他們在電話中談妥，所
    以我沒有記載  (指系爭支票受款人)，而且他是說這是東大工程款不要記載抬頭
    」等語（見原審卷第一二六頁），足認系爭支票之所以由賴志威領取，係因忠誠
    公司負責人交代其公司職員羅慧明所致，證人羅慧明上開證詞尚不足以證明東大
    公司同意賴志威受領系爭支票或曾向忠誠公司表示系爭支票由賴志威領取之事實
    。另據證人即歐盛設計工程公司（下稱歐盛公司）職員丁效忠亦證稱：賴志威是
    我們歐盛公司的老闆之一，也是忠誠公司的業務經理，伊曾陪他到忠誠公司去，
    也看過他的名片印忠誠公司業務經理頭銜，他也有告訴伊說他是忠誠公司的業務
    經理，因系爭工程係歐盛公司設計，加上賴志威掛名忠誠公司業務經理，始派伊
    去監工等語（見本院卷第一一八頁至第一一九頁）。足認賴志威對外確有以忠誠
    公司業務經理自居之事實，則以賴志威與忠誠公司關係之密切，衡情東大公司焉
    有事先同意由賴志威代為領取系爭支票之工程款項之理？又查：忠誠公司將系爭
    支票交由賴志威領取之事實告知東大公司後，東大公司之法定代理人張偉盛即至
    歐盛公司與賴志威接洽領取該筆款項事宜，並經賴志威簽發歐盛公司之支票予東
    大公司收執，嗣退票後再經賴志威換票及簽立協議書予東大公司等情，固為東大
    公司所不爭執，且依忠誠公司所提出錄音帶及譯文之內容觀之，東大公司之法定
    代理人張偉盛在與忠誠公司法定代理人劉繼厚、會計羅慧明協議時談及：「叫我
    過去到歐盛那邊去領或者是說好，那沒有關係我到歐盛那邊領，結果領了以後，
    他開了一個月的票，你是給他現金，他是給我一個月的票，結果一個月的票到期
    他跳票了，我就跟他講說，那該怎麼辦？後來他那個蕭經理有在，叫來跟我說：
    給他當現金期，讓他改掉換票，我說好，沒有關係一句話」（見原審卷第一三三
    頁第二十七行︶、「他叫我說到歐盛去領，我說好那沒有關係，劉董說的我跟那
    個丁小姐到歐盛再去領那張票。」（見原審卷第一三五頁第十二行、第十三行）
    、「我還繞一圈繞到歐盛去領那一張款子」等語（見原審卷第一三六頁倒數第二
    行），然此僅係東大公司為保障自身權益，始轉向賴志威或歐盛公司接洽，尚不
    足以推認東大公司事後承認賴志威領取系爭支票有對其發生清償之效力。況賴志
    威對外以忠誠公司業務經理自居，其名片同時印有歐盛公司總經理頭銜之情，亦
    據證人丁效忠證述如前，則東大公司法定代理人張偉盛主觀上認為二者為同一機
    構，而依忠誠公司指示向歐盛公司或賴志威領款，亦與常情無悖。忠誠公司執此
    主張東大公司事後承認賴志威領取系爭支票已發生清償效力云云，要無足取。忠
    誠公司既無法證明東大公司事前同意或事後承認系爭支票得由賴志威代為領取之
    事實，則其擅自交付系爭支票予無受領該筆工程款項權限之人，對東大公司自不
    發生清償之效力。
四、綜上所述，兩造間之承攬報酬，經東大公司施作完畢核算之結果，應為系爭工程
    合約原約定之工程款四百二十萬元，加計營業稅二十一萬元、追加工程款二十萬
    元，再扣除追減之工程款三十一萬九千三百十八元，總計為四百二十九萬零六百
    八十二元。忠誠公司已清償三百七十四萬五千零九元，尚欠五十四萬五千六百七
    十三元之工程款未給付。從而，東大公司依承攬契約之法律關係，請求忠誠公司
    給付五十四萬五千六百七十三元及自起訴狀繕本送達翌日即八十九年七月八日起
    至清償日止，按週年利率百分之五計算之利息，核屬有據，應予准許。此部分原
    審為東大公司勝訴之判決，即屬正當，忠誠公司上訴意旨指摘原判決此部分不當
    ，求予廢棄改判，為無理由，應予駁回上訴。至原審駁回東大公司逾上開五十四
    萬五千六百七十三元本息之請求，而為東大公司敗訴之判決，並無違誤，東大公
    司附帶上訴意旨指摘原判決此部分不當，求予廢棄改判，為無理由，應駁回附帶
    上訴。
五、本件為判決基礎之事證已臻明確，本院經逐一審酌兩造歷審所提攻擊、防禦方法
    ，均與前開論斷結果無礙，爰不再一一論述，並此敘明。
六、據上論結，本件忠誠公司之上訴及東大公司之附帶上訴均為無理由，依民事訴訟
    法第四百四十九條第一項、第七十八條，判決如主文。
中　　　華　　　民　　　國　　九十一　　年　　　九　　　月　　　三  　　日
　　　　　　　　　　　　　　　　　　民事第十六庭
　　　　　　　　　　　　　　　　　　　　審判長法　官　阮　富　枝
                       　　　                 法　官　林　麗　玲
                                              法　官　吳　麗　惠
右正本係照原本作成。
兩造均不得上訴。
中　　　華　　　民　　　國　　九十一　　年　　　九　　　月　　　四　　　日
　　　　　　　　　　　　　　　　　　　　　　　書記官　陶　美　玲
